---
title: "Estimando herdabilidade de altura no 1000 genomas: covariáveis"
output: html_document
---

```{r setup, include=FALSE}
knitr::opts_chunk$set(echo = TRUE, warning = FALSE, message = FALSE, 
                      comment = '')
```

Neste tutorial vamos utilizar os pacotes `GENESIS`, `SNPRelate` e pacotes associados para estimar herdabilidade da altura em um subset de indivíduos do Projeto 1000 Genomas.

```{r pkgs}
library(tidyverse)
library(SeqArray) 
library(SeqVarTools) 
library(SNPRelate)
library(Biobase) 
library(GENESIS)
```

## Genótipos

Vamos usar os genótipos disponíveis do Projeto 1000 Genomas.

Vamos trabalhar com esse VCF no R no formato GDS (Genomic Data Structure). Para transformar um VCF num GDS, utiliza-se o seguinte comando:

```{r vcf}
vcf_file <- "./data/1KG_phase3_subset.vcf.gz"
gds_file <- "./data/1KG_phase3_subset.gds"
```

```{r VcfToGds, eval=FALSE}
seqVCF2GDS(vcf_file, gds_file, fmt.import = "GT", verbose = FALSE)
```

Podemos abrir o GDS no R, e explorar as variantes presentes, os genótipos, etc. Ao abrir com `seqOpen`, ainda não carregamos o dado na memória. Podemos fazer subset do dado com `seqSetFilter` para fazer uma exploração inicial.

```{r gds}
gds <- seqOpen(gds_file)

seqSetFilter(gds, variant.id = 1:10, sample.id = seqGetData(gds, "sample.id")[1:10])

variantInfo(gds)

getGenotype(gds)
```

## Fenótipos

Vamos usar dado de altura provenientes de 3 estudos.


```{r}
study_1 <- read_tsv("./data/pheno_data_study_1.txt")
study_2 <- read_tsv("./data/pheno_data_study_2.txt")
study_3 <- read_tsv("./data/pheno_data_study_3.txt")

head(study_1)
head(study_2)
head(study_3)
```

É sempre bom inspecionar os dados por meio de visualizações. Aqui, olhamos para um boxplot de altura por estudo. 

Vemos que há diferenças.

```{r}
phen <- bind_rows("Study 1" = study_1,
                  "Study 2" = study_2,
                  "Study 3" = study_3,
                  .id = "study")

ggplot(phen, aes(x = study, y = height)) +
    geom_boxplot()
```

Também pode ser útil verificar as distribuições de acordo com o sexo.


```{r}
ggplot(phen, aes(x = study, y = height, fill = sex)) +
    geom_boxplot()
```

Aqui, deve-se avaliar se essas diferenças entre grupos são aceitáveis para uma análise do dado combinado, ou se podem ser tratadas com o uso de covariáveis.

Para continuar para a análise de herdabilidade, precisamos transformar nosso `data.frame` do fenótipo num "Annotated data frame", uma estrutura fornecida pelo pacote `Biobase` que é somente nosso `phen` com adição de metadados. Além disso, o `GENESIS`, que vamos usar para estimar herdabilidade, requer uma coluna `sample.id`. Como não temos múltiplas amostras de um mesmo indivíduo, vamos criar essa coluna apenas como uma cópia de `subject_id`.

```{r annot_df}
metadata <- 
    data.frame(labelDescription = c("study identifier",
                                    "sample identifier", 
                                    "subject identifier",
                                    "subject's sex",
                                    "subject's population",
                                    "age at measurement of height",
                                    "subject's height in cm"))

pops <- read_tsv("./data/samples_pop.tsv")

annotphen <- phen %>%
    left_join(pops, by = c("subject_id" = "subject")) %>%    
    mutate(sample.id = subject_id) %>%
    select(study, sample.id, subject_id, sex, pop, age, height) %>%
    as.data.frame() %>%
    AnnotatedDataFrame(metadata)

# access the metadata with the varMetadata() function
varMetadata(annotphen)

# access the data with the pData() function
head(pData(annotphen))
```


## "Fitando" o modelo nulo

O primeiro passo para encontrar variantes genéticas associadas a um fenótipo é "fitar" um modelo nulo.

"Fitamos" um modelo nulo que ajusta a altura de acordo com covariáveis como sexo e idade. Permitimos para variâncias residuais específicas por estudo. 

```{r mod1}
mod_1 <- fitNullModel(annotphen, 
                      outcome = "height", 
                      covars = c("sex", "age", "study"),
                      group.var = "study")
```

O output de `fitNullModel` tem vários elementos:

```{r}
names(mod_1)
```

Confira se o modelo convergiu:

```{r} 
mod_1$converged
```

Efeitos fixos:

```{r}
mod_1$fixef
```

Boxplot dos resíduos:

```{r}
tibble(residuals = mod_1$resid.marginal) %>%
    bind_cols(pData(annotphen)) %>%
    ggplot(aes(x = study, y = residuals)) +
    geom_boxplot()

```

Podemos ver que diferentes estudos tem variâncias residuais diferentes:

```{r}
mod_1$varComp
```

## Para avaliarmos:

- Nesse exemplo, o dado de diferentes estudos é homogêneo o suficiente para ser analisado conjuntamente?
- Se não, quais as soluções? Trabalhar com o resíduo da `height ~ study`?
- Nos nossos dados de expressão de HLA, temos amostras vindas de 7 diferentes laboratórios. Teremos variação entre laboratórios de maneira semelhante à variação entre estudos do nosso exemplo.

Para fins desse tutorial, vamos continuar com a análise sem tratar essa questão. Também vamos deixar de usar `group.var="estudo"` como acima, pois modelos de herdabilidade assumem uma única variância residual por estudo.



# Herdabilidade

## Caso simples: GRM GCTA

Usaremos o pacote `SNPRelate` para computar uma GRM. Vamos começar com o método GCTA.

```{r}
# Fechar e reabrir o GDS para garantir que não estamos com filtros aplicados
gdsfmt::showfile.gds(closeall = TRUE)
gds <- seqOpen(gds_file)

sample.id <- readLines("./data/samples_subset100.txt")

# Selecionar SNPs 'pruned' por LD < 0.3
set.seed(100)
snpset <- snpgdsLDpruning(gds, 
                          sample.id = sample.id,
                          method = "corr", 
                          slide.max.bp = 10e6,
                          ld.threshold = sqrt(0.1))

pruned <- unlist(snpset, use.names = FALSE)

# Computar a GRM
grm_obj <- snpgdsGRM(gds, 
                     snp.id = pruned, 
                     method = "GCTA")

# Precisamos extrair a matrix e nomear
sample_ids <- seqGetData(gds, "sample.id")

grm <- grm_obj$grm
rownames(grm) <- sample_ids
colnames(grm) <- sample_ids
```

A seguir contruimos nosso modelo nulo, incluindo a GRM:

```{r nullmod}
nullmod <- fitNullModel(annotphen, 
                        outcome = "height", 
                        covars = c("sex", "age", "study"),
                        cov.mat = grm, 
                        verbose = FALSE)
```

Agora que temos um modelo nulo ajustando a altura por sexo, idade e estudo, e levando em conta a GRM entre indivíduos, podemos correr um teste de associação das variantes genéticas sobre altura.

O 1º passo é criar um objeto `SeqVarData` incluindo tanto o GDS (genótipos) e o Annotated data.frame (fenótipos). Isso é apenas um requerimento operacional dos pacotes que estamos usando.

Aqui vamos usar a função `assocTestSingle` para testar o efeito de cada variante. Mas também poderíamos testar o efeito agregado, por exemplo para variantes raras, e também interação GxE.

```{r}
# ordernar os indivíduos no df de fenótipos de acordo com a ordem nos genótipos

pData(annotphen) <- pData(annotphen) %>%
    mutate(subject_id = factor(subject_id, levels = sample_ids)) %>%
    arrange(subject_id)

# criar o objeto SeqVarData e o iterador
seqResetFilter(gds, verbose=FALSE)
seqData <- SeqVarData(gds, sampleData = annotphen)
iterator <- SeqVarBlockIterator(seqData, verbose = FALSE)

# teste
assoc <- assocTestSingle(iterator, nullmod)

head(assoc)
```

O `GENESIS` inclui a função `varCompCI` para computar a proporção da variância explicada (herdabilidade) por cada efeito aleatório, com intervalo de confiança 95%:

```{r}
varCompCI(nullmod, prop = TRUE)
```



## Caso mais sofisticado: GRM computada a partir de estimativas de kinship do KING corrigidas por estrutura populacional

Uma alternativa mais complexa apresentada no SISG é destrinchar ancestralidade distante da relação familiar recente.

### KING

O passo 1 é obter estimativas iniciais de kinship com o KING.

```{r king}
king <- snpgdsIBDKING(gds,
                      sample.id = sample.id,
                      snp.id = pruned)

kingmat <- king$kinship
rownames(kingmat) <- colnames(kingmat) <- king$sample.id
```

Extraímos as estimativas de kinship e IBS0 par a par, para plotar:

```{r}
kinship <- snpgdsIBDSelection(king)

head(kinship)
```


```{r}
ggplot(kinship, aes(IBS0, kinship)) +
    geom_hline(yintercept = 2^(-seq(3, 9, 2)/2), linetype = "dashed", color = "grey") + 
    geom_point(alpha = 0.5) +
    ylab("kinship estimate") +
    theme_bw()
```


### PC-AIR

O próximo passo é o PC-AiR, onde particionamos o dado em 2 conjuntos: indivíduos aparentados e indivíduos não-aparentados, de acordo com um limiar de kinship de 3, que corresponde a primos de 1º grau. 

Vamos usar os não aparentados para PCA, e então projetar os aparentados nos PCs. Isso é feito com a função `pcair`.

```{r}
pca <- pcair(seqData,
             kinobj = kingmat, 
             kin.thresh = 2^(-9/2), 
             divobj = kingmat, 
             div.thresh = -2^(-9/2), 
             sample.include = sample.id,
             snp.include = pruned, 
             verbose = FALSE)

pc_df <- as.data.frame(pca$vectors) %>%
    rownames_to_column("sample.id") %>%
    setNames(sub("^(V)", "PC", names(.))) %>%
    left_join(pData(annotphen)) %>%
    select(sample.id, pop, starts_with("PC"))


library(RColorBrewer)    
library(GGally)

pop.cols <- setNames(brewer.pal(12, "Paired"),
                     c("ACB", "ASW", "CEU", "GBR", "CHB", "JPT", "CLM", "MXL", 
                       "LWK", "YRI", "GIH", "PUR"))

ggparcoord(pc_df, columns = 3:10, 
           groupColumn = "pop", scale = "uniminmax") +
    scale_color_manual(values = pop.cols) +
    xlab("PC") + 
    ylab("")
```


Os 4 primeiros PCs separam populações, então vamos usá-los para computar estimativas de kinship ajustando para ancestralidade distante.

```{r}
seqResetFilter(gds, verbose = FALSE) 
seqData <- SeqVarData(gds) 
seqSetFilter(seqData, variant.id = pruned)

iterator <- SeqVarBlockIterator(seqData, verbose = FALSE)
pcrel <- pcrelate(iterator, 
                  pcs = pca$vectors[, 1:4],
                  sample.include = sample.id,
                  training.set = pca$unrels)
```


Esse é um processo iterativo. Agora que temos estimativas de kinship ajustadas por ancestralidade, podemos usá-las para melhor ajustar por ancestralidade no PCA.

Primeiro temos que criar uma matriz de kinship dos resultados do PCRelate. A matriz KING ainda é usada para divergência de ancestralidade.

```{r}
pcrel_mat <- pcrelateToMatrix(pcrel, scaleKin = 1, verbose = FALSE)

seqResetFilter(seqData, verbose = FALSE)

pca2 <- pcair(seqData,
              kinobj = pcrel_mat, 
              kin.thresh = 2^(-9/2), 
              divobj = kingmat, 
              div.thresh = -2^(-9/2), 
              sample.include = sample.id,
              snp.include = pruned, 
              verbose = FALSE)

pc_df2 <- as.data.frame(pca2$vectors) %>%
    rownames_to_column("sample.id") %>%
    setNames(sub("^(V)", "PC", names(.))) %>%
    left_join(pData(annotphen)) %>%
    select(sample.id, pop, starts_with("PC"))
    
ggplot(pc_df2, aes(PC1, PC2, color = pop)) + 
    scale_color_manual(values = pop.cols) +
    geom_point()
```

Agora usamos os PCs revisados para computar novas estimativas de kinship. Pode-se correr esse processo por múltiplas iterações, mas geralmente 2 são suficientes.

```{r}
seqSetFilter(seqData, variant.id = pruned)
iterator <- SeqVarBlockIterator(seqData, verbose=FALSE)

pcrel2 <- pcrelate(iterator, 
                   pcs = pca2$vectors[, 1:2], 
                   sample.include = sample.id,
                   training.set = pca2$unrels)
```

Agora podemos ver que os valores para indivíduos menos aparentados se comportam melhor:

```{r}
kinship2 <- pcrel2$kinBtwn

ggplot(kinship2, aes(k0, kin)) +
    geom_hline(yintercept = 2^(-seq(3, 9, 2)/2), 
               linetype = "dashed", color = "grey") + 
    geom_point(alpha = 0.5) +
    ylab("kinship estimate") +
    theme_bw()
```

### Calculando herdabilidade

O primeiro passo, lembre-se, é "fitar" o modelo nulo. Vamos precisar do nosso Annotated data.frame com os fenótipos, os PCs como covariáveis, e as estimativas de kinship.

```{r}
# Adicionar os PCs à anotação
pData(annotphen) <- pData(annotphen) %>%
    inner_join(select(pc_df2, sample.id, PC1:PC4), by = "sample.id")
```

Criamos uma matriz de kinship do output do PCRelate. Multiplicamos a matriz por 2 pra obter valores equivalentes a uma GRM.

```{r}
kinship <- pcrelateToMatrix(pcrel2, scaleKin = 2, verbose = FALSE)
```

Então "fitamos" o modelo nulo:

```{r}
nullmod2 <- fitNullModel(annotphen, 
                         outcome = "height",
                         covars = c("sex", "age", "study", "PC1", "PC2", "PC3", "PC4"),
                         cov.mat = kinship,
                         verbose = FALSE)
```

Corremos a associação:

```{r}
seqData <- SeqVarData(gds, sampleData = annotphen)
seqSetFilter(seqData, variant.id = pruned)
iterator <- SeqVarBlockIterator(seqData, verbose = FALSE) 

assoc <- assocTestSingle(iterator, nullmod2)
```
Obtemos a herdabilidade:

```{r}
varCompCI(nullmod2, prop = TRUE)
```

**Obs: Aqui temos esses valores de 0 e 1 para a herdabilidade. No tutorial original, foram usados apenas 100 indivíduos, e isso não acontece. Precisamos investigar.**
