---
title: "Estimando herdabilidade pra expressão de HLA"
output: pdf_document
fontsize: 12pt
---

```{r setup, include=FALSE}
knitr::opts_chunk$set(echo = TRUE, warning = FALSE, message = FALSE, 
                      comment = '', tidy.opts = list(width.cutoff=60), tidy = TRUE)
```

Neste tutorial vamos utilizar os pacotes `GENESIS`, `SNPRelate` e pacotes associados para estimar herdabilidade da expressão de *HLA-A* em um subset de indivíduos europeus do Projeto 1000 Genomas, para os quais o consórcio Geuvadis realizou o sequenciamento de mRNA. Isso corresponde a 358 indivíduos das populações: Britânicos (GBR), Italianos da Toscana (TSI), Finandeses (FIN) e Mórmons de Utah (CEU).


```{r pkgs}
library(tidyverse)
library(SeqArray) 
library(SeqVarTools) 
library(SNPRelate)
library(Biobase) 
library(GENESIS)
```


## Genótipos

Vamos usar os genótipos disponíveis do Projeto 1000 Genomas. Previamente, com o uso do `bcftools`, eu processei o VCF original do cromossomo 6 para selecionar os 358 indivíduos do Geuvadis, e variantes com MAF>0.01 e sem dados faltantes.

Vamos trabalhar com esse VCF no R, transformando-o para GDS (Genomic Data Structure).

```{r vcf}
vcf_file <- "./data/chr6_filtered_GRCh38_eurGeuvadis.vcf.gz"
gds_file <- "./data/chr6_filtered_GRCh38_eurGeuvadis.gds"
```

```{r VcfToGds, eval=FALSE}
seqVCF2GDS(vcf_file, gds_file, fmt.import = "GT", verbose = FALSE)
```

Podemos abrir o GDS no R, e explorar as variantes presentes, os genótipos, etc. Ao abrir com `seqOpen`, ainda não carregamos o dado na memória. Podemos fazer subset do dado com `seqSetFilter` para fazer uma exploração inicial.

```{r gds}
gds <- seqOpen(gds_file)

seqSetFilter(gds, variant.id = 1:10, sample.id = seqGetData(gds, "sample.id")[1:10])

variantInfo(gds)

getGenotype(gds)
```

## Fenótipos

Vamos usar os níveis de expressão do gene *HLA-A*, estimados com [HLApers](https://github.com/genevol-usp/HLApers). A unidade é TPM (Transcritos Por Milhão).

Também temos covariáveis disponíveis a partir do 1000 Genomas (sexo, população) e do Geuvadis (laboratório onde foi realizado o RNA-seq). 


```{r}
hla <- read_tsv("./data/hlaA_expression.tsv")
covars <- read_tsv("./data/covars_1000G.tsv")

hla_df <- left_join(covars, hla, by = c("subject_id" = "sampleid")) %>%
    select(subject_id, pop, sex, lab, expression = tpm)


hla_df
```

É sempre bom inspecionar os dados por meio de visualizações. Aqui, olhamos para um boxplot de expressão por laboratório de sequenciamento. 

Vemos que há diferenças na expressão de acordo com o laboratório de origem.

```{r}
ggplot(hla_df, aes(x = lab, y = expression)) +
    geom_boxplot()
```

Também pode ser útil verificar as distribuições de acordo com a população e o sexo.


```{r}
ggplot(hla_df, aes(x = pop, y = expression, fill = sex)) +
    geom_boxplot()
```

Aqui, deve-se avaliar se essas diferenças entre grupos são aceitáveis para uma análise do dado combinado, ou se podem ser tratadas com o uso de covariáveis.

Para continuar para a análise de herdabilidade, precisamos transformar nosso `data.frame` do fenótipo num "Annotated data frame", uma estrutura fornecida pelo pacote `Biobase` que é somente nosso `hla_df` com metadados. Além disso, o `GENESIS`, que vamos usar para estimar herdabilidade, requer uma coluna `sample.id`. Como não temos múltiplas amostras de um mesmo indivíduo, vamos criar essa coluna apenas como uma cópia de `subject_id`.

```{r annot_df}
metadata <- data.frame(labelDescription = c("sample identifier", 
                                            "subject identifier",
                                            "subject's population",
                                            "subject's sex",
                                            "lab of RNA-seq",
                                            "subject's HLA-A expression in TPM"))

hla_annotdf <- hla_df %>%
    mutate(sample.id = subject_id) %>%
    select(sample.id, everything()) %>%
    as.data.frame() %>%
    AnnotatedDataFrame(metadata)

# access the metadata with the varMetadata() function
varMetadata(hla_annotdf)

# access the data with the pData() function
head(pData(hla_annotdf))
```


## "Fitando" o modelo nulo

O primeiro passo para encontrar variantes genéticas associadas a um fenótipo é "fitar" um modelo nulo.

"Fitamos" um modelo nulo que ajusta a expressão de *HLA-A* de acordo com covariáveis como sexo e laboratório de sequenciamento. Permitimos para variâncias residuais específicas por laboratório. 

```{r mod1}
mod_1 <- fitNullModel(hla_annotdf, outcome = "expression", covars = c("sex", "lab"), group.var = "lab")
```

O output de `fitNullModel` tem vários elementos:

```{r}
names(mod_1)
```

Confira se o modelo convergiu:

```{r} 
mod_1$converged
```

Efeitos fixos:

```{r}
mod_1$fixef
```

Boxplot dos resíduos:

```{r}
tibble(residuals = mod_1$resid.marginal) %>%
    bind_cols(pData(hla_annotdf)) %>%
    ggplot(aes(x = lab, y = residuals)) +
    geom_boxplot()

```

Podemos ver que diferentes laboratórios tem variâncias residuais diferentes:

```{r}
mod_1$varComp
```

## Para avaliarmos:

- O dado de diferentes laboratórios é homogêneo o suficiente para ser analisado conjuntamente?
- Se não, quais as soluções? Trabalhar com o resíduo da `expressão ~ lab`?

Para fins desse tutorial, vamos continuar com a análise sem tratar essa questão. Também vamos deixar de usar `group.var="lab"` como acima, pois modelos de herdabilidade assumem uma única variância residual por estudo.



# Herdabilidade

## Caso simples: GRM GCTA

Usaremos o pacote `SNPRelate` para computar uma GRM. Vamos começar com o método GCTA.

```{r}
# Fechar e reabrir o GDS para garantir que não estamos com filtros aplicados
gdsfmt::showfile.gds(closeall=TRUE)
gds <- seqOpen(gds_file)

# Selecionar SNPs 'pruned' por LD < 0.2
set.seed(100)
snpset <- snpgdsLDpruning(gds, 
                          method = "corr", 
                          ld.threshold = 0.2)

pruned <- unlist(snpset, use.names = FALSE)

# Computar a GRM
grm_obj <- snpgdsGRM(gds, snp.id = pruned, method = "GCTA")

# Precisamos extrair a matrix e nomear
sample_ids <- seqGetData(gds, "sample.id")

grm <- grm_obj$grm
rownames(grm) <- sample_ids
colnames(grm) <- sample_ids
```

A seguir contruimos nosso modelo nulo, incluindo a GRM:

```{r nullmod}
nullmod <- fitNullModel(hla_annotdf, 
                        outcome = "expression", 
                        covars = c("sex", "pop", "lab"),
                        cov.mat = grm, verbose = FALSE)
```

Agora que temos um modelo nulo ajustando a expressão de *HLA-A* por sexo, população e laboratório de sequenciamento, e levando em conta a GRM entre indivíduos, podemos correr um teste de associação das variantes genéticas sobre expressão.

O 1º passo é criar um objeto `SeqVarData` incluindo tanto o GDS (genótipos) e o Annotated data.frame (fenótipos). Isso é apenas um requerimento operacional dos pacotes que estamos usando.

Aqui vamos usar a função `assocTestSingle` para testar o efeito de cada variante. Mas também poderíamos testar o efeito agregado, por exemplo para variantes raras, e também interação GxE.

```{r}
# criar o objeto SeqVarData e o iterador
seqData <- SeqVarData(gds, sampleData = hla_annotdf)
iterator <- SeqVarBlockIterator(seqData, verbose = FALSE)

# teste
assoc <- assocTestSingle(iterator, nullmod)

head(assoc)
```

O `GENESIS` inclui a função `varCompCI` para computar a proporção da variância explicada (herdabilidade) por cada efeito aleatório, com intervalo de confiança 95%:

```{r}
varCompCI(nullmod, prop = TRUE)
```



## Caso mais sofisticado: GRM computada a partir de estimativas de kinship do KING corrigidas por estrutura populacional

Uma alternativa mais complexa apresentada no SISG é destrinchar ancestralidade distante da relação familiar recente.

### KING

O passo 1 é obter estimativas iniciais de kinship com o KING.

```{r king}
king <- snpgdsIBDKING(gds, snp.id = pruned)

king_mat <- king$kinship
rownames(king_mat) <- colnames(king_mat) <- king$sample.id
```

Extraímos as estimativas de kinship e IBS0 par a par, para plotar:

```{r}
kinship <- snpgdsIBDSelection(king)

head(kinship)
```


```{r}
ggplot(kinship, aes(IBS0, kinship)) +
    geom_hline(yintercept = 2^(-seq(3, 9, 2)/2), linetype = "dashed", color = "grey") + 
    geom_point(alpha = 0.5) +
    ylab("kinship estimate") +
    theme_bw()
```


### PC-AIR

O próximo passo é o PC-AiR, onde particionamos o dado em 2 conjuntos: indivíduos aparentados e indivíduos não-aparentados, de acordo com um limiar de kinship de 3, que corresponde a primos de 1º grau. 

Vamos usar os não aparentados para PCA, e então projetar os aparentados nos PCs. Isso é feito com a função `pcair`.

```{r}
pca <- pcair(seqData,
             kinobj = king_mat, 
             kin.thresh = 2^(-9/2), 
             divobj = king_mat, 
             div.thresh = -2^(-9/2), 
             snp.include = pruned, 
             verbose = FALSE)

pc_df <- as.data.frame(pca$vectors) %>%
    rownames_to_column("sample.id") %>%
    setNames(sub("^(V)", "PC", names(.))) %>%
    left_join(pData(hla_annotdf)) %>%
    select(sample.id, pop, starts_with("PC"))
    
ggplot(pc_df, aes(PC1, PC2, color = pop)) + 
    geom_point()

GGally::ggparcoord(pc_df, columns = 3:ncol(pc_df), 
                  groupColumn = "pop", scale = "uniminmax") +
    xlab("PC") + 
    ylab("")
```


Como as populações são todas Européias e parecidas, podemos decidir usar o PC1 ou nenhum PC, pois o PCA não separa populações. Nesse exercício, vamos usar o PC1 para computar estimativas de kinship ajustando para ancestralidade distante.

```{r}
seqResetFilter(gds, verbose = FALSE) 
seqData <- SeqVarData(gds) 
seqSetFilter(seqData, variant.id = pruned)

iterator <- SeqVarBlockIterator(seqData, verbose = FALSE)
pcrel <- pcrelate(iterator, 
                  pcs = pca$vectors[, 1, drop = FALSE], 
                  training.set = pca$unrels)
```


Esse é um processo iterativo. Agora que temos estimativas de kinship ajustadas por ancestralidade, podemos usá-las para melhor ajustar por ancestralidade no PCA.

Primeiro temos que criar uma matriz de kinship dos resultados do PCRelate. A matrix KING ainda é usada para divergência de ancestralidade.

```{r}
pcrel_mat <- pcrelateToMatrix(pcrel, scaleKin = 1, verbose = FALSE)

seqResetFilter(seqData, verbose = FALSE)

pca2 <- pcair(seqData,
             kinobj = pcrel_mat, 
             kin.thresh = 2^(-9/2), 
             divobj = king_mat, 
             div.thresh = -2^(-9/2), 
             snp.include = pruned, 
             verbose = FALSE)

pc_df2 <- as.data.frame(pca2$vectors) %>%
    rownames_to_column("sample.id") %>%
    setNames(sub("^(V)", "PC", names(.))) %>%
    left_join(pData(hla_annotdf)) %>%
    select(sample.id, pop, starts_with("PC"))
    
ggplot(pc_df2, aes(PC1, PC2, color = pop)) + 
    geom_point()
```

Agora usamos os PCs revisados para computar novas estimativas de kinship. Pode-se correr esse processo por múltiplas iterações, mas geralmente 2 são suficientes.

```{r}
seqSetFilter(seqData, variant.id = pruned)

iterator <- SeqVarBlockIterator(seqData, verbose=FALSE)

pcrel2 <- pcrelate(iterator, 
                   pcs = pca2$vectors[, 1, drop = FALSE], 
                   training.set = pca2$unrels)
```

Agora podemos ver que os valores para indivíduos menos aparentados se comportam melhor:

```{r}
kinship <- pcrel2$kinBtwn

ggplot(kinship, aes(k0, kin)) +
    geom_hline(yintercept = 2^(-seq(3, 9, 2)/2), 
               linetype = "dashed", color = "grey") + 
    geom_point(alpha = 0.5) +
    ylab("kinship estimate") +
    theme_bw()
```

### Calculando herdabilidade

O primeiro passo, lembre-se, é "fitar" o modelo nulo. Vamos precisar do nosso Annotated data.frame com os fenótipos, os PCs como covariáveis, e as estimativas de kinship. Vamos usar 1 PC para ajudar pra ancestralidade.

```{r}
# Adicionar o PC1 à anotação
pData(hla_annotdf) <- pData(hla_annotdf) %>%
    left_join(select(pc_df2, sample.id, PC1), by = "sample.id")
```

Criamos uma matriz de kinship do output do PCRelate. Multiplicamos a matriz por 2 pra obter valores equivalentes a uma GRM.

```{r}
kinship <- pcrelateToMatrix(pcrel2, scaleKin = 2, verbose = FALSE)
```

Então "fitamos" o modelo nulo:

```{r}
nullmod <- fitNullModel(hla_annotdf, 
                        outcome = "expression",
                        covars = c("sex", "lab", "PC1"),
                        cov.mat = kinship, 
                        verbose = FALSE)
```

Corremos a associação:

```{r}
gdsfmt::showfile.gds(closeall = TRUE) 
gds <- seqOpen(gds_file)

seqData <- SeqVarData(gds, sampleData = hla_annotdf)
iterator <- SeqVarBlockIterator(seqData, verbose = FALSE) 

assoc <- assocTestSingle(iterator, nullmod)
```
Obtemos a herdabilidade:

```{r}
varCompCI(nullmod, prop = TRUE)
```
